【裁判字號】    90,上訴,267
【裁判日期】    891204
【裁判案由】    業務過失致死
【裁判全文】
臺灣高等法院臺中分院刑事判決                      九十年度上訴字第二六七號
    上  訴  人  臺灣台中地方法院檢察署檢察官
    被      告  宗梁有限公司
    兼右代表人  甲○○
右上訴人因被告等業務過失致死案件，不服臺灣臺中地方法院八十九年度訴字第二五
九四號中華民國八十九年十二月四日第一審判決（起訴案號：臺灣臺中地方法院檢察
署八十九年度偵字第一四二０五號），提起上訴，本院判決如左：
      主  文
上訴駁回。
      理  由
一、公訴意旨略以：被告甲○○係被告宗梁有限公司（設台中市○○○街○段三一三
    之一號四樓，下稱宗梁公司）之負責人。緣親府開發股份有限公司（下稱親府公
    司）將位於台中市○○街五十巷十三號對面之「白金漢宮」建築工程發包予東霙
    營造有限公司（下稱東霙公司），東霙公司則將泥作、磁磚貼作等工程，採實作
    實算，委由被告宗梁公司僱工施作，被告宗梁公司再僱用被害人楊三猛在該工地
    從事臨時工。被告宗梁公司及其負責人即被告甲○○原應注意勞工在高樓建築工
    地工作有墜落之虞，應設有護欄之必要安全衛生設備，以防止發生危險，竟應注
    意，能注意，而疏未注意，未依規定設置護欄，致被害人楊三猛於八十九年四月
    六日中午十二時左右，坐在該大樓工地十四樓（消防排煙）管道間旁水泥包上食
    用便當（水泥包後面並未設置護欄），不慎摔落至一樓管道間，受有頭部外傷、
    頸椎骨折傷害致死。因認被告等均涉有勞工安全衛生法第三十一條第一項之罪嫌
    ；被告甲○○另涉有刑法第二百七十六條第二項之業務過失致死罪嫌云云。
二、按犯罪事實應依證據認定之，無證據不得推定其犯罪事實；又不能證明被告犯罪
    或其行為不罰者，應諭知無罪之判決，刑事訴訟法第一百五十四條、第三百零一
    條第一項分別定有明文。而刑事訴訟法上所謂認定犯罪事實之證據，係指足以認
    定被告確有犯罪行為之積極證據而言，該項證據自須適合於被告犯罪事實之認定
    ，始得採為斷罪資料，最高法院二十九年度上字第三一０五號，復著有判例闡釋
    甚明。
三、本件公訴人認被告等涉有上開罪嫌，無非以被告未在二公尺以上高度之作業場所
    ，設置護欄等防護設備，致被害人墜落死亡，應有過失，且本件事故經送台灣省
    政府勞工處中區勞工檢查所（下稱中區勞檢所）鑑定結果，亦為相同之認定，為
    其主要論據。然訊據被告甲○○固坦承係宗梁公司之負責人，被告宗梁公司將壁
    面打底之工作交由被害人楊三猛承包，被告宗梁公司未在管道間設置護欄等事實
    ，惟堅決否認有何違反勞工安全衛生法及業務過失致死之犯行，辯稱：工作場所
    之安全防護措施應由營造廠即東霙公司負責，且東霙公司亦已另將搭造鷹架之工
    程發包予他人承作，伊與東霙公司訂工程合約內容，並未包括搭造鷹架之防護工
    程項目等語。
四、經查：勞工安全衛生法第五條第一項第五款固明文規定：「雇主對於防止有墜落
    、崩塌等之虞之作業場所所引起之危害，應有必要之安全衛生設施」；又營造安
    全衛生設施標準第十條亦規定：「雇主僱用勞工於二公尺以上高度之屋頂、開口
    部分、階梯、樓梯、坡道、工作臺等場所從事作業，應於該處設置護欄或護蓋等
    防護設備。但如使勞工佩掛有安全帶等而無墜落之虞者，不在此限」。惟勞工安
    全衛生法施行細則第三條規定：「本法所稱就業場所，係指於勞動契約存續中，
    由雇主所提示，使勞工履行契約提供勞務之場所；所稱工作場所，係指就業場所
    中，接受僱主或代理僱主指示處理有關勞工事務之人所能支配、管理之場所；所
    稱作業場所，係指工作場所中，為特定之工作目的所設之場所」；另勞工安全衛
    生法第五條第二項規定：「雇主對於勞工就業場所之通道﹑地板﹑階梯或通風﹑
    採光﹑照明﹑保溫﹑防濕﹑休息﹑避難﹑急救﹑醫療及其他為保護勞工健康及安
    全設備應妥為規劃，並採取必要之措施」，是勞工安全衛生法所稱之「就業場所
    」、「工作場所」及「作業場所」各有不同之意涵及範圍，同法第五條第一項第
    五款就「作業場所」為規範，同條第二項則規定有關「就業場所」應有之安全衛
    生設施。其違反勞工安全衛生法第五條第一項之規定，致發生死亡之職業災害，
    固應依同法第三十一條之規定論處罪責，惟如違反勞工安全衛生法第五條第二項
    之規定，依同法第三十四條第一款僅得科處罰鍰。本件公訴人指稱被害人係在工
    地十四樓管道間旁水泥包上食用便當（水泥包後面並未設置護欄），不慎摔落至
    一樓管道間，受有頭部外傷、頸椎骨折傷害致死，則該處所當非被害人從事特定
    工作即壁面打底之「作業場所」，應僅為勞工安全衛生法第五條第二項、同法施
    行細則第三條所稱之「就業場所」，是被告縱未於該處設置護欄等安全衛生設備
    ，致被害人墜落死亡，揆諸前揭說明，應僅能依勞工安全衛生法第三十四條第一
    款之規定科處罰鍰，尚難遽論同法第三十一條之罪責。況大樓之興建，除泥作、
    磁磚貼作之工程外，尚有水管、電線、電信、消防、門扇、機電等工程，是有關
    「就業場所」中一般性防止墜落之安全衛生設施，自應由承攬整體營造之機構負
    責設置，至各細項工程之承包者，應僅就其特定工程施作之「作業場所」，提供
    防止墜落之必要安全衛生設施，實難苛令各細項之承包者，就全棟建築物中有墜
    落之虞之場所，均有提供必要安全衛生設施之義務。
五、本件東霙公司承攬親府公司興建「白金漢宮」之營造工程後，再將各細項工程轉
    由被告宗梁公司等下包施作，凡進出該工地之人員，均有可能在消防排煙管道間
    發生墜落之危險，則有關防止人員在該管道間墜落之安全衛生設施，即具有一般
    性，自應由東霙公司負設置之責，是被告甲○○縱未在該處設置護欄，亦難認有
    何業務過失可言。而依據被告宗梁公司所提出之該公司與東霙公司簽訂之合約內
    容，亦確未包括搭造鷹架之防護工程項目在內，顯見被告等辯稱本件工作場所之
    安全防護措施應由營造廠即東霙公司負責乙節，尚非毫無憑據。
六、綜上所述，本件被告等經查並無公訴人所指之違反勞工安全衛生法及業務過失致
    人於死之行為，原審以本件不能證明被告等犯罪，因而諭知被告等犯無罪之判決
    ，認事用法，均無不合，檢察官仍執前詞提起上訴，難認為有理由，應予駁回。
七、據上論斷，應依刑事訴訟法第三百六十八條，判決如主文。
八、本案經檢察官王寧懷到庭執行職務。
中       華       民       國   九  十    年     四      月    十七     日
                                臺灣高等法院臺中分院刑事第九庭
                                      審判長法  官  陳  筱  珮
                                            法  官  趙  春  碧
                                            法  官  古  金  男
右正本證明與原本無異。
如不服本判決應於收受送達後十日內向本院提出上訴書狀，其未敘述上訴之理由者並
得於提起上訴後十日內向本院補提理由書（均須按他造當事人之人數附繕本）。
                                            書記官  陳  妙  瑋
中       華       民       國   九  十年     四      月    十八     日
                                                                        Ｋ


司法院資訊處製作；財團法人民間司法改革基金會備份。
